【裁判字號】    95,訴更一,31
【裁判日期】    950801
【裁判案由】    犯罪被害人保護法
【裁判全文】
臺北高等行政法院判決
                                 95年度訴更一字第00031號
                              .
原      告  甲○
被      告  臺灣士林地方法院檢察署犯罪被害人補償審議委員
            會
代  表  人  吳陳鐶（主任委員）
                          送達.
訴訟代理人  丙○○
上列當事人間因犯罪被害人保護法事件，原告不服臺灣高等法院
檢察署犯罪被害人補償覆審委員會中華民國92年10月1 日92年度
暫補覆字第1 號覆審決定，提起行政訴訟，經最高行政法院發回
更審，本院判決如下：
    主  文
原告之訴駁回。
第一審（確定部分除外）及發回前第二審訴訟費用由原告負擔。
    事  實
一、事實概要：
    原告甲○於民國（下同）90年3 月23日下午6 時40分許，在
    臺北市大同區臺北大橋機車道上騎乘腳踏車，遭不明車輛撞
    擊發生車禍，致受有頭部外傷併創傷性腦內出血等傷害，為
    犯罪被害人，乃依犯罪被害人保護法第21條第1 項規定向被
    告申請暫時補償其支出之醫療費計新臺幣（下同）200,000
    元，及犯罪被害補償金741,600 元（包括醫療費300,000 元
    及受重傷所喪失減少之勞動能力或增加生活上需要441,600
    元，合計741,600 元）。經被告審議結果，以原告所受傷害
    ，依國防大學國防醫學院三軍總醫院92年4 月10日集達字第
    0920006892號函認定：「查林員因車禍後仍有兩側手臂麻感
    和右腿無力感，至本院神經外科就診，理學檢查右側手掌握
    力輕微減弱，頸脊椎磁振造影檢查顯示有第五、六節錐間盤
    突出，但無神經根壓迫，其症狀於九十一年十一月二十三日
    就診時仍存在，但未達殘障標準。」另馬偕紀念醫院92年4
    月11日馬院醫外字第920948號函文則認：「病患甲○女士於
    九十年三月二十三日十九時零九分經一一九轉送本院急診就
    醫，係因車禍造成頭暈、嘔吐之症狀，然病患意識清醒四肢
    活動正常，經電腦斷層檢查腦部有微量之蛛膜下腔出血，乃
    安排住院接受藥物治療，病患經治療後病況與症狀均獲得改
    善，乃於九十年四月四日出院，並於九十年四月十一日至門
    診接受追蹤治療，病患所受之傷害依頭部外傷嚴重程度之分
    類係屬於輕度頭部外傷，並非屬於無法治癒或難以治癒之傷
    害。」因認原告所受之傷害，尚未達於一肢以上機能完全喪
    失，或屬不治或難治之重傷害；又原告自陳發生車禍後之生
    活費靠申請失業給付，且醫療費用由健保給付，並未花費醫
    療費用，足認原告並無何急迫之生活或就醫需求，依法不符
    規定，乃以92年6 月26日92年度暫補審字第1 號決定書否准
    原告之申請（下稱原處分）。原告不服，申請覆議，經臺灣
    高等法院檢察署犯罪被害人補償覆審委員會決議，認前開被
    告之處分屬於暫時補償金決定，依犯罪被害人保護法第21條
    第2 項規定，應不得申請覆議，乃以原告申請覆議不合法予
    以駁回。原告猶未甘服，遂提起本件行政訴訟。案經本院審
    理後於93年9 月16日以92年度訴字第4915號判決將覆審決定
    關於犯罪被害補償金部分撤銷，其餘之訴則予駁回，被告不
    服針對「覆審決定關於犯罪被害補償金部分」提起上訴（駁
    回原告申請暫時補償金200,000 元及原處分關於犯罪被害補
    償金741,600 元部分，因原告未上訴而告確定），經最高行
    政法院於95年2 月16日以95年度判字第186 號判決廢棄原判
    決關於「覆審決定關於犯罪被害補償金部分撤銷」及其訴訟
    費用部分，發回本院更為審理。
二、兩造聲明：
（一）原告聲明：
  1.覆審決定及原處分關於犯罪被害補償金部分均撤銷。
  2.應命被告作成給付原告醫療費計300,000 元及受重傷所喪失
    減少之勞動能力或增加生活需要441,600 元，合計741, 600
    元之行政處分。
  3.發回前第二審及第一審（更審前確定部分外）訴訟費用由被
    告負擔。
（二）被告聲明：
  1.駁回原告之訴。
  2.訴訟費用由原告負擔。
三、兩造之爭點：
（一）原告主張之理由：
  1.原告發生車禍後，對方肇事逃逸，因原告腦內血塊未取出，
    造成嚴重記憶障礙，不但失去定向感、易迷路，語言能力亦
    受波及，疑是腦內動脈破裂所造成之血管性失智症；三重市
    公所要原告至三總申請身心障礙手冊，因原告與直系血親不
    同戶籍，不符低收入戶標準，而彭家勛醫師卻將沒做之檢查
    一併畫記為正常。原告另於內湖三軍總醫院作腦與脊椎之MR
    I ，院方回答無神經根壓迫，故未達殘障標準，但原告至今
    雙手仍酸麻無力，不知此種漸進性破壞會至何程度，另有醫
    師認為此為頸動脈瘤，應該再作相關腦與血管之MRI 、MRA
    及頸部超音波、頸椎之MRI 等檢查，被告未經行政院衛生署
    之醫審鑑定，又未經委員會審議結果，缺乏事實之釋明及證
    據即作成決定，實有違誤。
  2.所謂重傷者，刑法第10條第4 項第6 款明文規定，包括其他
    於身體或健康有重大不治或難治之傷害而言，原告之喪失記
    憶實成為阿茲海默症同位語，車禍發生後，原告之生活費僅
    靠申請失業給付，並有急迫之生活與就醫需求，只願能工作
    並自食其力，以求尊嚴，另觀肇事者之任何條件均遠優於原
    告，原告實難在法律、社會邊緣求生存。
  3.另因原告與馬偕紀念醫院、三軍總醫院於法律上有醫療爭議
    ，故其鑑定意見不應引述為證，以免偏頗。
（二）被告主張之理由：
  1.按「申請人不服覆審委員會之覆議決定或逕為決定，或覆審
    委員會未於第十七條所定期間內為決定者，得於收受決定書
    或期間屆滿後三十日內，逕行提起行政訴訟。」犯罪被害人
    保護法第19條定有明文。依立法意旨，犯罪被害人補償審議
    委員會及覆審委員會，對於犯罪被害人之補償金申請，應於
    3 個月內作成決定，倘若未於法定期間內為之，申請人自得
    申請覆議或提起行政訴訟，由覆審委員會或行政法院逕為實
    體審酌，逕行決定或判決應否補償，以期補償與否及早確定
    ，是立法意旨為保障被害人無法及時獲得補償救助，在犯罪
    被害人保護法救濟制度上，賦予申請人直接提起覆議及行政
    訴訟之權利，本無審級利益原則之適用。本件覆審委員會雖
    未就原告申請關於被害補償金部分為實體之審酌，然覆審委
    員會既然已逾3 個月未為決定，依上揭法律規定及立法意旨
    ，原告既依法提起行政訴訟，行政法院應逕為實體上之審酌
    而自為判決，使被害人之補償與否及早獲得確定狀態。
  2.次按「因犯罪行為被害而死亡者之遺屬或受重傷者，得申請
    犯罪被害補償金。」犯罪被害人保護法第4 條第1 項固有明
    文，且「審議委員會對於補償之申請，經審議結果，認有理
    由者，應為補償之決定，並定其金額及支付方式；認無理由
    者，應為駁回之決定。」犯罪被害人保護法施行細則第13條
    亦有明文。然刑法所稱重傷，係「毀敗一肢以上機能」或「
    其他於身體或健康，有重大不治或難治之傷害」。所謂毀敗
    1 肢以上之機能，指1 肢以上機能完全喪失其效用而言，若
    手足機能僅有減衰情形，未達全部失效，則非刑法所謂重傷
    ；又其他於身體或健康有重大不治或難治之傷害，應係指傷
    害重大，且不能治療或難於治療者而言。查原告所受之傷害
    ，依國防大學國防醫學院三軍總醫院92年4 月10日集達字第
    0920006892號函認定略以：原告理學檢查右側手掌握力輕微
    減弱，頸脊椎磁振造影檢查顯示有第5 、6 節椎間盤突出，
    但無神經根壓迫，其症狀於91年11月23日就診時仍存在，但
    未達殘障標準；另馬偕紀念醫院92年4 月11日馬院醫外字第
    920 948 號函文則認原告係因車禍造成頭暈、嘔吐之症狀，
    然病患意識清醒，四肢活動正常，經電腦斷層檢查腦部有微
    量之蛛膜下腔出血，病患所受之傷害依頭部外傷嚴重程度之
    分類係屬於輕度頭部外傷，並非屬於無法治癒或難以治癒之
    傷害。是以，原告所受之傷害核與重傷害要件不合，自不得
    依犯罪被害人保護法第4 條第1 項規定申請重傷害補償金。
    又原告稱發生車禍後之生活費靠申請失業給付，且醫療費用
    由健保給付，其並未花費醫療費用，足認原告並無任何急迫
    之生活或就醫需求，所申請暫時補償金要件，亦與犯罪被害
    人保護法第21條規定不符，故原告申請重傷補償金醫療費30
    0000元及因受重傷所喪失之勞動能力、增加生活上需要4416
    00元，均有不合。
   理  由
一、原告因遭不明車輛撞擊發生車禍，致受有頭部外傷併創傷性
    腦內出血等傷害，乃依犯罪被害人保護法第21條第1 項規定
    向被告申請暫時補償其支出之醫療費計200,000 元，及犯罪
    被害補償金（包括醫療費300,000 元及受重傷所喪失減少之
    勞動能力或增加生活上需要441,600 元，合計741,600 元）
    ，惟經被告認定不符申請要件予以駁回在案。嗣經原告分別
    申請覆議及提起行政訴訟，但於本院以92年度訴字第4915號
    判決（更審前判決）將覆審決定關於犯罪被害補償金部分撤
    銷，其餘之訴駁回後，原告並未提起上訴，而被告亦僅就其
    不利即「覆審決定關於犯罪被害補償金部分撤銷」部分提起
    上訴，因此更審前判決駁回原告申請暫時補償金200,000 元
    及原處分關於犯罪被害補償金741,600 元部分，因原告未上
    訴而告確定。然按原告所提起之訴訟類型為行政訴訟法第5
    條第2 項規定之課予義務訴訟，受理之被告機關對於是否發
    給補償金，雖得依職權作成准駁之決定，惟須犯罪被害人依
    法提出申請，是其處分之性質，係屬須當事人協力之行政處
    分。準此，被告之駁回處分，應與原告之申請事項同為該訴
    訟類型之訴訟標的，兩者密不可分，否則即失去起訴之利益
    。茲因原告經發回後之訴之聲明僅餘「覆審決定關於犯罪被
    害補償金部分撤銷」部分，與原告原來起訴之意旨相悖離，
    是關於犯罪被害補償金部分（暫時補償金部分已告確定），
    經本院審判長行使闡明權後原告追加訴之聲明為「1.覆審決
    定及原處分關於犯罪被害補償金部分均撤銷。2.應命被告作
    成給付原告醫療費計300,000 元及受重傷所喪失減少之勞動
    能力或增加生活需要441,600 元，合計741,600 元之行政處
    分。3.發回前第二審及第一審（更審前確定部分外）訴訟費
    用由被告負擔。」經核誠屬適當，應予准許，合先敘明。
二、原告主張：原告發生車禍後，對方肇事逃逸，因原告腦內血
    塊未取出，造成嚴重記憶障礙，不但失去定向感、易迷路，
    語言能力亦受波及，疑是腦內動脈破裂所造成之血管性失智
    症；雖醫院所作檢查未達殘障標準，但原告至今雙手仍酸麻
    無力，不知此種漸進性破壞會至何程度；另有醫師認為此為
    頸動脈瘤，應該再作相關腦與血管之MRI 、MRA 及頸部超音
    波、頸椎之MRI 等檢查，被告未經行政院衛生署之醫審鑑定
    ，又未經委員會審議結果，缺乏事實之釋明及證據即作成決
    定，實有違誤。原告之喪失記憶實成為阿茲海默症同位語，
    仍符合刑法第10條第4 項第6 款所定其他於身體或健康有重
    大不治或難治之傷害。為此，依據行政訴訟法第5 條第2 項
    之規定提起課予義務訴訟，求為判決如聲明所示。
三、被告則以：本件覆審委員會雖未就原告申請關於被害補償金
    部分為實體之審酌，然覆審委員會既然已逾3 個月未為決定
    ，依犯罪被害人保護法第19條規定及立法意旨，原告既依法
    提起行政訴訟，行政法院應逕為實體上之審酌而自為判決，
    使被害人之補償與否及早獲得確定狀態。另原告所受之傷害
    ，依國防大學國防醫學院三軍總醫院、馬偕紀念醫院鑑定結
    果皆非屬於無法治癒或難以治癒之傷害。是以，原告所受之
    傷害核與重傷害要件不合，自不得依犯罪被害人保護法第4
    條第1 項規定申請重傷害補償金等語，資為抗辯。
四、最高行政法院95年度判字第186 號判決將本院前審判決廢棄
    發回更審，理由略以：「犯罪被害人依法申請犯罪被害補償
    金，為犯罪被害人補償審議委員會決定駁回，認為其權利受
    損害者，經依覆審程序後，得向高等行政法院提起請求犯罪
    被害人補償審議委員會應為准許發給補償金之決定，核其訴
    訟之性質，係屬行政訴訟法第5 條之課予義務訴訟。又上開
    覆審程序與訴願相當，屬於提起行政訴訟之前置程序，此種
    制度旨在給予行政機關自行矯正其違法或不當處分之機會，
    並減輕行政法院之負擔；且於覆審委員會未於同法第17條所
    定期間3 個月內為決定者，得於期間屆滿後30日內，逕行提
    起行政訴訟。準此，犯罪被害人對於犯罪被害人補償審議委
    員會駁回其申請之決定不服，經依覆審程序後，仍不服該覆
    審之決定者，即得依法提起行政訴訟。又行政訴訟係以保障
    人民權益及確保行政權之合法行使為主要目的，故行政法院
    受理犯罪被害人起訴請求發給補償金事件，自應就其實體事
    項審酌而為判決。」指摘關於請求發給補償金事件，為課予
    義務訴訟，僅需經覆審決定，犯罪被害人仍有不服即得提起
    行政訴訟，而受訴行政法院亦應就其實體事項審酌而為判決
    ，不得以覆審決定未經實體認定而將該決定撤銷。職是之故
    ，本院自應以上開最高行政法院所為廢棄發回之法律上判斷
    為本件判決基礎，合先敘明。
五、按犯罪被害人保護法第3 條第2 款規定：「本法用詞定義如
    下：…二、犯罪被害補償金：指國家依本法補償因犯罪行為
    被害而死亡者之遺屬或受重傷者損失之金錢。」第4 條第1
    項規定：「因犯罪行為被害而死亡者之遺屬或受重傷者，得
    申請犯罪被害補償金。」第5 條第1 項第2 款規定：「…二
    、重傷補償金：支付因犯罪行為被害而受重傷者。」犯罪被
    害人保護法施行細則第2 條規定：「本法所定重傷，依刑法
    第10條第4 項之規定。」刑法第10條第4 項第6 款規定：「
    稱重傷者，謂左列傷害：…六、其他於身體或健康，有重大
    不治或難治之傷害。」（刑法於92年6 月25日修正時，本款
    並未修正）。又刑法第10條第4 項第6 款所謂其他於身體或
    健康有重大不治或難治之傷害，係指傷害重大，且不能治療
    或難於治療者而言，復有最高法院29年上字第685 號判例可
    資參照。
六、上開事實概要欄所述之事實，為兩造所不爭執，並有被告92
    年10月1 日92年度暫補覆字第1 號覆審決定、92年6 月26日
    92年度暫補審字第1 號決定書、國防大學國防醫學院三軍總
    醫院92年4 月10日集逵字第0920006892號函及診斷證明書、
    馬偕紀念醫院92年4 月11日馬院醫外字第920948號函及診斷
    證明書、92年3 月10日暫時補償金申請書、犯罪被害補償金
    申請書、臺北市政府警察局交通警察大隊道路交通事故證明
    書、消防局救護紀錄表、道路交通事故調查報告表、全民健
    康保險欠費明細表等件分別附原處分卷、本院卷及臺灣士林
    地方法院刑事卷可稽，為可確認之事實。
七、歸納兩造上述之主張，本件之爭執重點在於：本件原告所受
    傷害，是否符合刑法規定之重傷害要件？得否依犯罪被害人
    保護法第4 條第1 項申請犯罪補償金？經查：
（一）原告為申請本件犯罪被害補償金741,600 元（包括醫療費
      300,000 元及受重傷所喪失減少之勞動能力或增加生活上
      需要441,600 元），固提出臺北市政府警察局交通警察大
      隊道路交通事故證明書、消防局救護紀錄表、道路交通事
      故調查報告表、勞工保險給付申請書、三軍總醫院附設民
      眾診療服務處診斷證明書、馬偕紀念醫院診斷證明書、臺
      北縣立三重醫院診斷證明書等件為證。然細察上開臺北市
      政府警察局交通警察大隊道路交通事故證明書及消防局救
      護紀錄表、道路交通事故調查報告表等，均未明確記載原
      告受傷之情形；另勞工保險給付申請書、三軍總醫院附設
      民眾診療服務處診斷證明書、馬偕紀念醫院診斷證明書、
      臺北縣立三重醫院診斷證明書等件，則分別記載頸椎第五
      、六節間椎間盤突出症、頭部外傷併創傷性腦內出血或陳
      舊性創傷性蜘蛛網膜下腔出血等傷勢，亦未證明原告之上
      開傷害符合傷害重大且不能治療或難於治療之要件，已達
      刑法第10條第4 項所規定之重傷害程度，故本件尚難僅憑
      原告所舉之上開書證逕為有利原告之認定。而被告受理原
      告之本件申請後，分別向原告就醫之國防大學國防醫學院
      三軍總醫院、馬偕紀念醫院函查渠受傷治療情形及是否已
      達無法治癒或難以治癒之程度等事項，經國防大學國防醫
      學院三軍總醫院以92年4 月10日集達字第0920006892號函
      覆稱：「查林員因車禍後仍有兩側手臂麻感和右腿無力感
      ，至本院神經外科就診，理學檢查右側手掌握力輕微減弱
      ，頸脊椎磁振造影檢查顯示有第五、六節錐間盤突出，但
      無神經根壓迫，其症狀於九十一年十一月二十三日就診時
      仍存在，但未達殘障標準。」等語，馬偕紀念醫院另以92
      年4 月11日馬院醫外字第920948號函覆稱：「病患甲○女
      士於九十年三月二十三日十九時零九分經一一九轉送本院
      急診就醫，係因車禍造成頭暈、嘔吐之症狀，然病患意識
      清醒四肢活動正常，經電腦斷層檢查腦部有微量之蛛膜下
      腔出血，乃安排住院接受藥物治療，病患經治療後病況與
      症狀均獲得改善，乃於九十年四月四日出院，並於九十年
      四月十一日至門診接受追蹤治療，病患所受之傷害依頭部
      外傷嚴重程度之分類係屬於輕度頭部外傷，並非屬於無法
      治癒或難以治癒之傷害。」等語，有上開覆函在卷足憑。
      是以，原告所受之傷害縱係因他人犯罪所造成（原告固曾
      對訴外人楊澄清提起過失傷害自訴，但為臺灣士林地方法
      院於92年5 月27日以91年度交自字第10號判決無罪在案，
      目前仍無法證明本案為犯罪事件），然原告所受之傷害，
      亦不符合傷害重大且不能治療或難於治療之重傷害要件。
      從而，被告據以作成駁回原告申請之原處分，即非無據。
（二）本件原告受傷後治療之情形及是否已達無法治癒或難以治
      癒之程度等事項，既經原告就醫之國防大學國防醫學院三
      軍總醫院、馬偕紀念醫院等函覆明確，如前所述，則原告
      主張應該再作相關腦與血管之MRI 、MRA 及頸部超音波、
      頸椎之MRI 等檢查，且應經行政院衛生署之醫審鑑定等，
      經核即無必要。至原告主張與上開國防大學國防醫學院三
      軍總醫院、馬偕紀念醫院有法律上之醫療爭議，不應引其
      鑑定意見為證，以免偏頗一節，因原告始終未明確指出有
      何「法律上之醫療爭議」，且未具體提出相關事證以實其
      說，自難認其上開主張為可採，均附此敘明。
八、綜上所述，原處分關於否准原告所請重傷補償金，其認事用
    法尚無違誤；覆議決定雖以原告申請覆議不合法予以駁回，
    未經實體認定，然本件為行政訴訟法第5 條第2 項之課予義
    務訴訟，既經相當於訴願之覆議決定，則原告不服該覆審之
    決定，自得依法提起行政訴訟，本院亦應就其實體事項審酌
    而為判決，無庸以覆審決定未經實體認定而將該決定撤銷。
    原告徒執前詞，訴請撤銷覆審決定及原處分關於犯罪被害補
    償金部分，並令被告作成給付原告醫療費計300,000 元及受
    重傷所喪失減少之勞動能力或增加生活需要441,600 元，合
    計741,600元之行政處分等，為無理由，應予駁回。
據上論結，本件原告之訴為無理由，爰依行政訴訟法第98條第3
項前段，判決如主文。
中    華    民    國    95    年     8    月    1     日
                  第 一 庭 審 判 長 法  官  王立杰
                                    法  官  周玫芳
                                    法  官  劉錫賢
上為正本係照原本作成。
如不服本判決，應於送達後20日內，向本院提出上訴狀並表明上
訴理由，如於本判決宣示後送達前提起上訴者，應於判決送達後
20日內補提上訴理由書（須按他造人數附繕本）。
中    華    民    國    95    年     8    月    1     日
                                    書記官  林佳蘋


司法院資訊處製作；財團法人民間司法改革基金會備份。
